【裁判字號】    96,重訴,20
【裁判日期】    970304
【裁判案由】    分配表異議之訴
【裁判全文】
臺灣板橋地方法院民事判決              96年度重訴字第20號
原      告  乙○○
訴訟代理人  黃炳飛律師
被      告  甲○○
            丙○○
上列二人共同
訴訟代理人  李宜光律師
上列當事人間請求分配表異議之訴事件，經本院於民國97年1 月
3 日言詞辯論終結，判決如下：
    主  文
原告之訴駁回。
訴訟費用由原告負擔。
    事實及理由
一、原告主張：
（一）緣原告之被繼承人陳慶生於民國77年6 月10日曾提供如附
      表所示（另包含已拍定之同地段第134-2 地號土地）之不
      動產設定本金最高限額新臺幣（下同）4 千萬元之抵押權
      予原債權人甲○○，預為借款之擔保；惟實際並未發生借
      貸之事實。訴外人陳慶生於80年10月3 日死亡，依法雖由
      原告等5 人繼承，惟疏於處理，遲未辦理繼承相關事宜，
      不意債權人甲○○竟以另筆訴外人陳慶生之債務未清償為
      由，於取得執行名義後，除逕聲請鈞院強制執行原告因繼
      承而取得如附表所示土地應有部分二分之一外，並將原告
      本即所有二分之一之系爭土地一併查封、拍賣，案經執行
      法院分94年度執字第3487號受理，於95年3 月15日將其中
      甲標（即同附表所示地段第134-2 地號土地）部分以36,8
      90,000元之價格拍定；繼於95年5 月11日作成分配表，嗣
      於95年11月20日更正分配表，實行分配。經債務人即原告
      依據強制執行法第39條之規定聲明異議，主張應將該不實
      之債權予以剔除，並依同法第41條第1 項前段之規定，提
      起本件訴訟，而被告丙○○、甲○○間債權之讓與是否適
      法，效力如何？有必要將二人列為共同被告。
（二）按不動產物權依法律行為取得、設定、喪失及變更者，非
      經登記不生效力，民法第758 條定有明文。查本件被告甲
      ○○雖於執行程序開始後，先行具狀行使抵押權，聲明參
      與分配，嗣於95年11月7 日陳報執行法院，並以律師函通
      知原告，債權業於95年10月13日全部轉讓予被告丙○○，
      惟並未為抵押權內容變更，但分配表卻根據其片面聲明狀
      逕改列被告丙○○為第一順位抵押權之債權人，其法律依
      據何在？
（三）次按讓與債權時該債權之擔保及其他從屬之權利，隨同移
      轉於受讓人，讓與人應將證明債權之文件，交付受讓人，
      並應告以關於主張該債權所必要之一切權利，民法第295
      條、第296 條分別定有明文。查本件被告丙○○陳稱業於
      95年10月13日自被告甲○○受讓該筆債權，惟既未交付證
      明債權之文件，亦未為抵押權變更登記，說已合法受讓債
      權，孰能置信。另讓與人已將債權之讓與通知債務人者，
      縱未為讓與或讓與無效，債權人仍得以其對抗受讓人之事
      由對抗讓與人。債務人於受通知時，所得對抗讓與人之事
      由，皆得以對抗受讓人，民法第298 條、第299 條第1 項
      亦分別定有明文。
（四）再者，消費借貸者，謂當事人一方移轉金錢或其他代替物
      之所有權於他方，而他方以種類、品質、數量相同之物返
      還之契約，民法第474 條定有明文。又設定抵押權以債權
      之成立為前提，若其債權不成立或無效時，基於抵押權之
      從屬性，其抵押權即應不生效力。而最高限額抵押，抵押
      權成立時，尤可不必先有債權存在，亦為學說及實務所共
      識。本件最高限額抵押設定後，於存續期間內，被告即債
      權人甲○○從未交付分文予訴外人陳慶生，故自始未曾發
      生債權，從而系爭抵押權即失所附麗，被告逕以登記之債
      權額陳報法院，實行抵押權，主張第一順位優先分配，實
      無理由，自不得列入分配表受償，而應予剔除。
（五）被告如主張本件抵押權擔保之債權確實存在，則應就其存
      在及已交付之事實，負舉證責任，不容空言，否則自始未
      發生之債權，嗣後焉有發生轉讓之餘地？是所謂轉讓債權
      一事顯出於掩飾不實，係屬通謀，而為無效，被告仍執以
      向執行法院主張有優先受償之權利，原告私權已生受侵害
      之危險，自有請求確認本件抵押債權不存在之利益。
（六）末按，本件抵押權已逾設定之存續期間（77年6 月9 日至
      87年6 月9 日）久矣，既無擔保之債權存在，將來亦確定
      不可能發生債權，原告自得請求塗銷該項最高限額抵押權
      之登記。綜上，被告所謂4 千萬元抵押債權，事實上不存
      在，且抵押權亦因存續期間於87年6 月9 日屆滿而消滅。
（七）併為聲明：
   (1) 鈞院94年度執字第3487號清償債務強制執行事件，95年11
      月20日分配表，表1 第4 欄，對第一順位抵押債權被告丙
      ○○所分配20,438,773元，應予剔除，更正為0 元。
   (2) 請求確認被告甲○○、丙○○就附表所示不動產所設定最
      高限額4 千萬元抵押債權不存在。
   (3) 被告甲○○應將如附表所示之本金最高限額抵押權登記塗
      銷。
   (4) 鈞院94年度執字第3487號清償債務強制執行事件，除已拍
      定部分外之強制執行程序外，應予撤銷。
二、被告則以下列抗辯：
（一）被告甲○○對於訴外人陳慶生（繼承人為原告乙○○及訴
      外人陳國輝、朱國雄、朱惠玲）有77年6 月9 日4 千萬元
      借款債權和自77年6 月9 日起至清償日止之利息債權，連
      同所擔保之本金最高限額4 千萬元抵押權。被告甲○○對
      於原告乙○○及訴外人陳國輝、朱國雄、朱惠玲擁有19,9
      85,002元債權（即2,600 萬元扣除已受清償部分之餘額）
      及自87年11月30日起至清償日止按年息百分之五計算之利
      息債權。被告甲○○已分別於95年10月16日、同年11月7
      日具狀向鈞院執行處陳報，請鈞院往後將94年度執字第34
      87號強制執行事件之訴訟文件及分配款逕交付予被告丙○
      ○或其委任之律師，俾利後續程序進行，故鈞院執行處遂
      更正分配表上債權人姓名欄之記載，並無任何違法。
（二）系爭4 千萬元借款債權確屬真正，本件事實經過為原告之
      被繼承人陳慶生，由其孫陳國輝擔任代表人，自76年12月
      起陸續向被告甲○○借款，並簽立字據，迄至77年6 月9
      日訴外人陳國輝要再借1,500 萬元，借貸之金額合計已達
      4 千萬元，被告甲○○乃要求設定抵押權始肯再借，因之
      訴外人陳慶生乃簽立系爭4 千萬元借據，其代表人陳國輝
      亦同時簽署，並換回原有零散借據，同時辦理設定系爭4
      千萬元抵押權。嗣訴外人陳慶生復再借款，於77年9 月20
      日再借一筆1,200 萬元之際，雙方乃再次會帳，由訴外人
      陳慶生、陳國輝簽立2,600 萬元借據，並分別於77年9 月
      20日至同年10月28日辦理抵押權設定，前開抵押權設定程
      序之辦理，均經訴外人陳慶生同意並親自用印辦理，故上
      開金錢借貸關係、2 紙借據書立及抵押權之設定，均確屬
      真正。
（三）訴外人陳慶生對被告甲○○提起偽造文書罪及詐欺罪之自
      訴，業經臺灣高等法院79年度上更（一）字第524 號判決
      被告甲○○無罪確定，其理由略以：「自訴人陳慶生確有
      向被告甲○○先後貸款計4 千萬元及2,600 萬元，有自訴
      人陳慶生及其孫陳國輝親筆所書借據二紙附卷可證，該二
      借據陳國輝之簽名確係陳國輝親自書寫，業經法務部調查
      局鑑定屬實... 又甲○○貸款予陳慶生，由其孫陳國輝自
      甲○○受領，又據證人陳世力在原審及前審結證屬實，且
      甲○○貸款資金之來源，亦據其在前審及本院審理時提出
      存摺影本以為證明，並經證人莊順周、王金全結證屬實，
      再者辦理抵押權登記須親自請領印鑑證明，又陳慶生向甲
      ○○貸款，在訂立抵押權設定契約時，陳慶生本人均由其
      孫陳國輝陪同在場，神智正常，講話很清楚，抵押權設定
      登記，係由自訴人及被告甲○○雙方共同委託代書辦理，
      更據證人代書林育生、陳宗燿分別結證屬實... 」，且上
      開判決，業經最高法院以80年臺上字第6060號判決駁回陳
      慶生、陳國輝之上訴確定在案。
（四）另訴外人陳慶生之繼承人即原告乙○○及訴外人陳國輝、
      朱國雄、朱惠玲對被告甲○○提起確認債權不存在及塗銷
      抵押權訴訟，亦業經三審判決定讞，認定系爭4 千萬元之
      借據及借貸關係確屬真正。前開事實，經最後事實審法院
      臺灣高等法院以82年度重上字第453 號判決認定均不成立
      ，其理由略以：「上訴人雖否認系爭借款，並稱系爭抵押
      權為虛偽設定。惟查系爭借據上陳國輝之簽名確係上訴人
      陳國輝所簽，業據法務部調查局鑑定屬實，有該局鑑定通
      知書影本在卷可證，其上陳慶生之簽名復經其於刑事審理
      中自承為其所為（見二審七十九年四月二十日審理筆錄）
      ，且觀之該借據之文字內容均係連續書寫，內容與陳國輝
      、陳慶生之簽名間並無留空餘白，難認係陳慶生先行於空
      白紙上簽名，再經被上訴人偽填內容而成，該借據之真正
      應可認定。另按金錢借貸契約，固屬要物契約，應由貸與
      人就交付金錢之事實負舉證之責，但若貸與人提出之借用
      證內，經載明所借款額，當日親收足訖無訛者，要應解為
      貸與人就要物性之具備，已盡舉證責任（最高法院六十九
      年臺上字第三五四六號判例參照）。該借據既已載明『茲
      因借款人陳慶生代表人陳國輝向甲○○借到款新臺幣貳仟
      陸佰萬元整無誤』，意旨，揆諸上開判例，自應認被上訴
      人就其與陳慶生間有系爭二千六百萬元消費借貸關係要物
      性之具備，已盡舉證之責，況被上訴人確有交付現款予上
      訴人陳國輝收受乙節，亦據目擊證人陳世力於原審法院七
      十七年度自字第一一五一號被告被訴詐欺案件中結證屬實
      ... 況被上訴人確以部分支票及部分現款交付陳慶生代表
      人陳國輝之事實，復據被上訴人提出支票明細表、借款明
      細表、帳卡、存摺等影本為證... 」，上開判決，亦經最
      高法院以84年臺上字第1053號判決，駁回原告乙○○及訴
      外人陳國輝、朱國雄、朱惠玲之上訴而確定在案。
（五）末按，本件訴訟係因被告甲○○前於89年間，將系爭4 千
      萬元抵押權及借款債權向法院聲請89年度拍字第4065號拍
      賣抵押物裁定確定，經向本院聲請強制執行（本院90年度
      執字第3944號），因無人應買而視為撤回執行後，嗣因被
      告甲○○將系爭4 千萬元借款債權及抵押權轉讓讓予被告
      丙○○，期間因文件交接發生誤差，遺失系爭4 千萬元借
      據原本，原告眼見有機可乘，乃任意藉故提起本件訴訟。
      惟由前述諸多證據，以及原告於被告甲○○委請律師辦理
      前開拍賣抵押物強制執行程序中，從未提出任何異議，顯
      可證明原告對於系爭4 千萬元借款債權及抵押權之存在，
      確實原無異議，從而其於本件訴訟之主張實無理由，請求
      駁回原告之訴。
三、兩造不爭執之事項
    訴外人陳慶生之繼承人有原告乙○○及訴外人陳國輝、朱惠
    玲、朱國雄4 人，兩造不爭執本件僅由原告乙○○1 人提起
    本件訴訟。
四、兩造之爭點與本院之判斷：
    本件兩造之爭執點為：(1)訴外人陳慶生是否有向被告甲○○
    借4 千萬元？被告甲○○所提出之借據影本，是否真正？是
    否足以證明訴外人陳慶生有向被告甲○○借到4 千萬元？(2)
    被告對訴外人陳慶生之系爭4 千萬元抵押債權，是否存在？
    (3)被告甲○○是否確將系爭抵押債權讓與被告丙○○？茲分
    別審理論究如下。
（一）原告主張被告所提出之借據，僅提出影本，難以證明其為
      真正，且據該借據影本之文義載明「茲因借款人陳慶生代
      表人陳國輝向甲○○借到款新台幣肆仟萬元整無誤...」
      字句，指明借款人代表人為訴外人陳國輝，而非借款人陳
      慶生本人，認訴外人陳慶生並沒有向被告甲○○借到4 千
      萬元，被告甲○○所提出之借據影本係偽造，不足以證明
      訴外人陳慶生有向被告甲○○借到4 千萬元之事實，然為
      被告所否認，辯稱：依據被告所提出訴外人陳慶生自訴被
      告甲○○偽造文書及詐欺罪刑事案件，及訴外人陳慶生之
      繼承人即原告乙○○和訴外人陳國輝、朱國雄、朱惠玲對
      被告甲○○提起確認債權不存在及塗銷抵押權民事訴訟案
      件，均分別經地院、高院及最高法院一再認定系爭4 千萬
      元借據確屬真正及借貸關係有效存在，而該等確定判決理
      由中對於系爭4 千萬元借據之真正及借貸關係之存在等重
      要爭點，均已判斷為真正，原告應不得再為相反之主張或
      爭執等語。經查：
   1、按法院於確定判決理由中，就訴訟標的以外當事人主張之
      重要爭點，本於當事人辯論之結果，已為判斷時，除有顯
      然違背法令之情形，或當事人已提出新訴訟資料，足以推
      翻原判斷之情形外，應解為在同一當事人就該重要爭點有
      關所提起之他訴訟，法院及當事人對該重要爭點之法律關
      係，皆不得任作相反之判斷或主張，以符民事訴訟上之誠
      信原則（最高法院84年度臺上字第2530號著有判例參照）
      。
   2、細繹臺灣高等法院79年度上更（一）字第524 號訴外人陳
      慶生自訴被告甲○○偽造文書等案件，其判決理由中載明
      ：「自訴人陳慶生確有向被告甲○○先後貸款計4 千萬元
      及2, 600萬元，有自訴人陳慶生及其孫陳國輝親筆所書借
      據二紙附卷可證，該二借據陳國輝之簽名確係陳國輝親自
      書寫，業經法務部調查局鑑定屬實... 又甲○○貸款予陳
      慶生，由其孫陳國輝自甲○○受領，又據證人陳世力在原
      審及前審結證屬實，且甲○○貸款資金之來源，亦據其在
      前審及本院審理時提出存摺影本以為證明，並經證人莊順
      周、王金全結證屬實，再者辦理抵押權登記須親自請領印
      鑑證明，又陳慶生向甲○○貸款，在訂立抵押權設定契約
      時，陳慶生本人均由其孫陳國輝陪同在場，神智正常，講
      話很清楚，抵押權設定登記，係由自訴人及被告甲○○雙
      方共同委託代書辦理，更據證人代書林育生、陳宗燿分別
      結證屬實... 」等語，已明確認定訴外人陳慶生確有向被
      告貸款4 千萬元，且該訴外人陳慶生及陳國輝簽立之借據
      ，業經調查局鑑定屬實，確為訴外人陳慶生及陳國輝2 人
      親筆書寫，又證人陳世力對於被告甲○○貸款予訴外人陳
      慶生係由訴外人陳國輝受領之事實亦結證在卷，且據被告
      甲○○提出存摺影本為證，並有證人莊順周、王金全結證
      屬實，另訴外人陳慶生向被告甲○○貸款，於訂立抵押權
      設定契約時，訴外人陳慶生本人均在場且神智清楚之事實
      ，業據證人代書林育生、陳宗燿分別結證在卷，且上開判
      決，業經最高法院以80年臺上字第6060號判決駁回陳慶生
      、陳國輝之上訴確定在案，有上開臺灣高等法院79年度上
      更（一）字第524 號及最高法院以80年臺上字第6060號判
      決各在卷可稽。
   3、臺灣高等法院82年度重上字第453 號訴外人陳慶生之繼承
      人即原告乙○○及訴外人陳國輝、朱國雄、朱惠玲對被告
      甲○○提起確認債權不存在及塗銷抵押權民事訴訟案件，
      其判決理由亦載明：「上訴人雖否認系爭借款，並稱系爭
      抵押權為虛偽設定。惟查系爭借據上陳國輝之簽名確係上
      訴人陳國輝所簽，業據法務部調查局鑑定屬實，有該局鑑
      定通知書影本在卷可證，其上陳慶生之簽名復經其於刑事
      審理中自承為其所為（見二審七十九年四月二十日審理筆
      錄），且觀之該借據之文字內容均係連續書寫，內容與陳
      國輝、陳慶生之簽名間並無留空餘白，難認係陳慶生先行
      於空白紙上簽名，再經被上訴人偽填內容而成，該借據之
      真正應可認定。另按金錢借貸契約，固屬要物契約，應由
      貸與人就交付金錢之事實負舉證之責，但若貸與人提出之
      借用證內，經載明所借款額，當日親收足訖無訛者，要應
      解為貸與人就要物性之具備，已盡舉證責任（最高法院六
      十九年臺上字第三五四六號判例參照）。該借據既已載明
      『茲因借款人陳慶生代表人陳國輝向甲○○借到款新臺幣
      貳仟陸佰萬元整無誤』，意旨，揆諸上開判例，自應認被
      上訴人就其與陳慶生間有系爭二千六百萬元消費借貸關係
      要物性之具備，已盡舉證之責，況被上訴人確有交付現款
      予上訴人陳國輝收受乙節，亦據目擊證人陳世力於原審法
      院七十七年度自字第一一五一號被告被訴詐欺案件中結證
      屬實... 況被上訴人確以部分支票及部分現款交付陳慶生
      代表人陳國輝之事實，復據被上訴人提出支票明細表、借
      款明細表、帳卡、存摺等影本為證... 」，上開判決，亦
      經最高法院以84年臺上字第1053號判決，駁回原告乙○○
      及訴外人陳國輝、朱國雄、朱惠玲之上訴而確定在案，有
      臺灣高等法院82年度重上字第453 號及最高法院以84年臺
      上字第1053號判決各在卷可憑。是以，亦認定系爭4 千萬
      元之借據及借貸關係確屬真正。
   4、據上，依據上開三審定讞之刑事及民事判決，由該等確定
      判決理由中已載明對於訴外人陳慶生、陳國輝書立交付予
      被告甲○○之4 千萬借據，業經鑑定為真正，且依相關之
      書證及證人之證詞，亦判斷該借貸關係確屬真正，從而揆
      諸上開最高法院判例意旨，原告即不得於本件再為相反之
      主張，乃事屬當然。是以，本件被告甲○○抗辯訴外人陳
      慶生確有向其借得4 千萬元，並訂立抵押權設定契約書之
      事實，應堪採信。
（二）又原告主張系爭4 千萬元抵押權存續期間至87年6 月9 日
      已因期間屆滿而消滅等情，亦為被告所否認，辯稱：抵押
      權以擔保債務之清償為目的，從屬於擔保債權而存在，債
      權消滅時，抵押權始歸於消滅，故其本身實無存續期限可
      言，因此系爭4 千萬元抵押權並不因存續期間至87年6 月
      9 日屆滿而消滅等語。經查：
   1、訴外人陳慶生向被告甲○○借款後，雙方於77年6 月10日
      向臺北縣新莊地政事務所辦理抵押權設定，由訴外人陳慶
      生以設定義務人兼債務人之身分提供房地，設定權利總價
      值：限額新臺幣本金4 千萬元予權利人甲○○，並約定債
      務清償期為87年6 月9 日、利息無、遲延利息無、違約金
      按每壹萬元每月新臺幣貳佰元計收違約金、權利存續期限
      自77年6 月9 日起至87年6 月9 日止，上開設定及約定事
      項業經該所於同日完成登記在案等情，已據被告提出之他
      項權利證明書、土地建築改良物抵押權設定契約書在卷可
      稽。
   2、按稱最高限額抵押權者，謂債務人或第三人提供其不動產
      為擔保，就債權人對債務人一定範圍內之不特定債權，在
      最高限額內設定之抵押權。最高限額抵押權所擔保之債權
      ，以由一定法律關係所生之債權或基於票據所生之權利為
      限。民法第881 條之1 第1 、2 項定有明文，最高限額抵
      押權所擔保之債權，原可由契約當事人自行訂定，此觀民
      法第861 條但書之規定自明。準此以解，最高限額抵押權
      係對於債權人一定範圍內之不特定債權，預定一最高限額
      ，由債務人或第三人提供抵押物予以擔保之特殊抵押權。
      故最高限額抵押權所擔保債權必須為一定範圍內所發生之
      債權。準此以觀，最高限額抵押權不僅有其特定性，且最
      高限額抵押權係從屬於此一定範圍內之法律關係，最高限
      額抵押權所擔保者，即係此項法律關係所不斷發生之債權
      。該一定範圍之法律關係即為最高限額抵押權之基礎關係
      。
   3、另抵押權之登記實務上，常有存續期限一項，實則抵押權
      以擔保債務之清償為目的，從屬於擔保債權而存在，該債
      權未消滅前，除抵押權有本節所述之消滅原因外，抵押權
      應繼續存在，債權消滅時，抵押權始歸於消滅，故其本身
      實無存續期限可言。易言之，不得以抵押權存續期限屆滿
      ，即謂抵押權應歸於消滅... 準此以觀，抵押權存續期限
      之約定與登記，並不具任何意義（參見謝在全所著民法物
      權論（下冊）第126 頁）。本件債權既因尚未清償而存在
      ，該債權未消滅前，系爭4 千萬元抵押權並不因存續期間
      至87年6 月9 日屆滿而消滅，故被告對訴外人陳慶生之系
      爭4 千萬元抵押債權，仍然存在。
（三）再者，原告主張被告甲○○稱已將系爭抵押債權讓與被告
      丙○○，係雙方通謀，應為無效乙節，為被告所否認，辯
      稱：被告甲○○已分別於95年10月13日、同年11月3 日將
      全部債權讓與被告丙○○等語。經查：
   1、按第三人主張表意人與相對人通謀而為虛偽意思表示者，
      該第三人應負舉證之責，有最高法院48年臺上字第29號判
      例可資參照。本件被告甲○○稱被告丙○○早在89年8 月
      7 日即與其簽訂協議書，由被告丙○○貸與被告甲○○金
      錢，經雙方委託之朱俊雄律師對訴外人陳慶生及其全體繼
      承人為債務人或義務人，對伊等所有財產進行全部債權追
      償程序，之後雙方復於朱俊雄律師見證下約定，由被告丙
      ○○再給付被告甲○○金錢，被告甲○○同意將其對訴外
      人陳慶生及其全體繼承人之「二分之一債權」連同擔保之
      本金最高限額4 千萬元抵押權一併轉讓登記予被告丙○○
      ，均係發生在本件訴訟之前之雙方商業往來行為，而與事
      後本件被告甲○○與被告丙○○再次於95年10月13日、同
      年11月3 日簽訂債權讓與契約，轉讓系爭4 千萬元之全部
      本金、利息及執行費用債權，並於95年10月16日、同年11
      月7 日具狀向法院執行處陳報，且於96年4 月14日申辦抵
      押權移轉登記，發給他項權利證明書，二者顯然分屬二事
      ，僅係應原告要求說明被告甲○○轉讓系爭4 千萬元債權
      予被告丙○○之經過，並不影響系爭4 千萬元債權轉讓之
      有效性，並提出協議書、支票影本、他項權利證明書、94
      年度執字第3487號民事陳報債權讓與狀為證，堪信被告甲
      ○○與被告丙○○間之債權讓與契約及4 千萬元債權之轉
      讓為真。原告雖否認前揭協議書為真正，稱：該協議書經
      變造，被告刻意將所有金額之記載塗掉，難證明其真實，
      且該協議書內容被告丙○○以借款方式投資被告甲○○向
      原告等要債，可見債權讓與係通謀，並非實在等語；被告
      復辯稱：（協議書刻意將所有金額記載塗掉）乃屬被告甲
      ○○與被告丙○○間商業往來機密及隱私等語；本院認被
      告上開提出之協議書，應僅係針對原告要求說明被告甲○
      ○轉讓系爭4 千萬元債權予被告丙○○之經過，被告二人
      在本件訴訟之前雙方已有之商業往來行為，故被告究否刻
      意將上開協議書中之所有金額記載塗掩，應不致影響本件
      系爭4 千萬元債權轉讓之有效性，又本件原告既主張被告
      二人有通謀虛偽轉讓借款及抵押之意圖，依上開判例所示
      ，原告自應負舉證之責，惟原告並未舉出積極證據以實其
      說，徒以臆測之詞，率指被告二人間出於通謀而為之虛偽
      意思表示，自不足憑採。
   2、又原告主張被告甲○○並未將系爭4 千萬元借據交付予被
      告丙○○，認該債權之讓與應屬無效等語，惟被告辯稱：
      被告甲○○有將系爭4 千萬元借據正本交付予被告丙○○
      指定之朱俊雄律師，並據朱俊雄律師於借據上簽名收迄為
      證，而被告甲○○復同意由被告丙○○之女兒楊欣怡收取
      被告甲○○所有委託朱俊雄律師處理案件之全部卷宗資料
      （包括正在進行與本件原告間清償債務強制執行事件之卷
      宗資料），及被告甲○○簽立切結書予朱俊雄律師，同意
      將系爭4 千萬元之他項權利證書及抵押權設定契約書原本
      交付予被告丙○○，並同意朱俊雄律師可逕行提供其所執
      之一切文件資料予被告丙○○，均足證被告甲○○確已將
      系爭4 千萬元債權之證明文件交付予被告丙○○等語，並
      提出有朱俊雄律師簽收字樣之系爭4 千萬元借據影本、訴
      外人楊欣怡簽立之切結書影本、被告甲○○簽立之切結書
      影本為憑；本院認被告既已提出上開證物佐證，足見被告
      所言非虛，矧依學者孫森焱認為：「債權之讓與，於讓與
      契約發生效力時，債權即行移轉於受讓人，此與指示證券
      及無記名證券之讓與，除由契約當事人以意思表示為之外
      ，尚須依背書或交付之方式為之者。有所不同。」（參見
      孫森焱先生所著民法債篇總論第953 頁），是本件系爭4
      千萬元債權之讓與，於讓與契約發生效力時，債權即行移
      轉於受讓人即被告丙○○，系爭借據之交付與否，並不影
      響該借款債權讓與之效力。
（四）末者，原告主張被告甲○○雖將系爭4 千萬元債權轉讓予
      被告丙○○，惟其擔保之本金最高限額4 千萬元抵押權未
      經變更登記，因此被告丙○○並未取得該抵押權等語，被
      告則辯稱：債權讓與時，其擔保之最高限額應隨同移轉，
      被告丙○○應已受讓取得該最高限額4 千萬元抵押權等語
      ；經查，按「讓與債權時，該債權之擔保及其他從屬之權
      利，隨同移轉於受讓人」，民法第295 條訂有明文。再參
      諸最高法院87年度臺上字第576 號判決明揭：「按讓與債
      權時，該債權之擔保及其他從屬之權利，除與讓與人有不
      可分離之關係者外，隨同移轉於受讓人，為民法第二百九
      十五條第一項所定。該條所謂『隨同移轉』係屬法定移轉
      ，無待登記即發生移轉之效力，與意定移轉須經登記始發
      生移轉效力者有異。又抵押權從屬於主債權，觀之民法第
      八百七十條規定自明。則主債權之讓與，依前開說明，該
      抵押權自應隨同移轉，此與抵押權依法律行為而為讓與須
      經登記始發生移轉效力之情形不同」意旨以觀，足見被告
      甲○○讓與系爭4 千萬元借款債權予被告丙○○時，該債
      權擔保之最高限額4 千萬元抵押權亦隨同移轉於受讓人即
      被告丙○○，屬法定移轉，無待登記即發生抵押權移轉之
      效力，堪以認定。
五、綜上所述，原告主張(1)鈞院94年度執字第3487號清償債務強
    制執行事件，95年11月20日分配表，表1 第4 欄，對第一順
    位抵押債權被告丙○○所分配20,438,773元，應予剔除，更
    正為0 元。(2)請求確認被告甲○○、丙○○就附表所示不動
    產所設定最高限額4 千萬元抵押債權不存在。(3)被告甲○○
    應將如附表所示之本金最高限額抵押權登記塗銷。(4)鈞院94
    年度執字第3487號清償債務強制執行事件，除已拍定部分外
    之強制執行程序外，應予撤銷。均核屬無據，不應准許。
六、本件事證已臻明確，兩造所為之其他主張、陳述並所提之證
    據，經審酌後，認均與本件之結論無礙，不再一一論述，併
    予敘明。
七、訴訟費用負擔之依據：民事訴訟法第78條。
中    華    民    國    97    年    3     月     4    日
                  民事第二庭    法  官  陳靜茹
以上正本證明與原本無異
如對本判決上訴，須於判決送達後20日內向本院提出上訴狀
中    華    民    國    97    年    3     月     21   日
                                書記官  林育瑄


司法院資訊處製作；財團法人民間司法改革基金會備份。
